【裁判字號】    95,台上,1278
【裁判日期】    950316
【裁判案由】    違反槍砲彈藥刀械管制條例等罪
【裁判全文】
最高法院刑事判決            九十五年度台上字第一二七八號
    上  訴  人  甲○○
                        路19.
                乙○○
                        路19.
上列上訴人等因違反槍砲彈藥刀械管制條例等罪案件，不服台灣
高等法院台中分院中華民國九十二年七月八日第二審判決（九十
一年度上訴字第一九四五號，起訴案號：台灣台中地方法院檢察
署九十年度偵字第七八一四號），提起上訴，本院判決如下：
    主  文
原判決關於甲○○、乙○○部分撤銷，發回台灣高等法院台中分
院。
    理  由
本件原判決認定上訴人甲○○自民國八十六至八十八年間某日起
，在台中縣豐原市○○○路一九四號住處，收受友人「林孟賢」
（真實姓名不詳）所交付之可發射子彈具有殺傷力之仿ＢＥＲＥ
ＴＴＡ廠九三Ｒ型自動手槍之改造手槍一支（含彈匣一個）及制
式子彈九顆後，即未經許可而同時無故持有上開具有殺傷力之槍
、彈，並將之放置在上開住處。甲○○復於九十年四月二十五日
晚上九時許，在上址，因不滿被害人徐慶全、潘志盛、羅全忠、
黃獻彰等人向其追討債務，而與在場之上訴人乙○○及楊昌偉等
人，共同基於剝奪他人行動自由之犯意聯絡，由楊昌偉依甲○○
指示將電動鐵門關起，甲○○並揚稱大家均不可離開，復上前摸
索被害人等人身體是否攜帶器械，期間再指示乙○○取出改造手
槍一支（含彈匣一個內有制式子彈九顆），作為剝奪徐慶全等人
行動自由之用，乙○○乃未經許可取出上開槍彈交予甲○○，由
甲○○持以押住潘志盛、羅全忠、黃獻彰三人至後面小客廳，甲
○○並拿槍托毆打羅全忠後腦，上訴人二人復與楊昌偉分持鋤頭
柄、高爾夫球桿等，共同毆打潘志盛、羅全忠、黃獻彰三人，致
彼等受有如原判決事實欄所載之傷勢（傷害部分均未據告訴），
甲○○並單獨對羅全忠以加害生命、身體之事恫稱：「你是要試
我是公的或母的，看我敢不敢開你」等語，其間甲○○並將上開
槍彈交由乙○○持以押住徐慶全，嗣乙○○復將槍彈交予甲○○
，適有警察接獲報案至現場敲門，上訴人二人與楊昌偉拒不開門
，由楊昌偉將地上血跡擦乾，並將潘志盛、羅全忠、黃獻彰等人
從二樓帶至隔壁屋內等候，至九十年四月二十五日晚上十時許，
始讓該三人離去。徐慶全則被帶往地下室，嗣經警方再度前來察
看，在場之徐慶全未做何說明即離去，上訴人二人與楊昌偉以上
開施以強暴方式，非法剝奪徐慶全等人之行動自由約一小時許。
嗣經警於九十年四月三十日二十時四十五分許，在上址四樓陽台
搜扣得上開槍彈及鋤頭柄三支等情。因而撤銷第一審關於上訴人
二人部分（甲○○聚眾賭博部分除外）之判決，改判論處上訴人
二人未經許可，持有可發射子彈具有殺傷力之改造手槍；及甲○
○共同以非法方法剝奪人之行動自由（甲○○均累犯）罪刑，固
非無見。
惟查：(一)、有罪判決書之事實一欄，為判斷其適用法令當否之準
據，法院應將依職權認定與論罪科刑有關之事實，翔實記載，然
後於理由內逐一說明其憑以認定之證據，並使事實認定與理由說
明，互相適合，方為合法。倘事實認定與理由說明，不相一致，
或事實與理由欄內之記載，前後齟齬，按諸刑事訴訟法第三百七
十九條第十四款後段規定，均屬判決理由矛盾之當然違背法令。
又共同正犯意思之聯絡並不限於事前有所謀議，即僅於行為當時
有共同犯意之聯絡者，亦屬之，且其表示之方法，亦不以明示通
謀為必要，即相互間有默示之合致，亦無不可。原判決事實欄記
載：．．．．．甲○○並上前摸索被害人等人身體是否攜帶器械
，期間再指示乙○○取出改造手槍一支（含彈匣一個內有制式子
彈九顆），作為剝奪徐慶全等人行動自由之用，乙○○乃未經許
可取出上開槍彈交予甲○○，由甲○○持以押住潘志盛、羅全忠
、黃獻彰三人至後面小客廳，甲○○並拿槍托毆打羅全忠後腦，
．．．．．其間甲○○並將上開槍彈交由乙○○持以押住徐慶全
，嗣乙○○復將槍彈交予甲○○（原判決第三頁第八至十八行）
等情，是否認定上訴人二人先後持上開槍彈對徐慶全等四人為妨
害自由犯行，彼此間具有犯意聯絡及行為分擔為共同正犯？乃原
判決理由欄復又說明：乙○○係因意圖為妨害自由之犯行，始持
有上列槍、彈，則其與甲○○因未經許可無故持有上開槍、彈部
分之犯行，自無共同犯意聯絡及行為分擔之情事，自毋庸論以共
同正犯（原判決第十二頁第九至十一行）等情，逕予論斷上訴人
二人就持有上開槍彈犯行，彼此間無犯意聯絡及行為分擔之共同
正犯關係。其事實欄之記載與理由欄之說明，不盡一致，尚有未
合。(二)、依法應於審判期日調查之證據雖已調查，而其內容未明
瞭者，即與未經調查無異，如遽行判決，仍屬應於審判期日調查
之證據而未予調查，尚不得遽對被告為有利或不利之認定。原判
決事實欄記載：．．．．．甲○○並上前摸索被害人等人身體是
否攜帶器械，期間再指示乙○○取出改造手槍一支（含彈匣一個
內有制式子彈九顆），作為剝奪徐慶全等人行動自由之用，乙○
○乃未經許可取出上開槍彈交予甲○○持有，．．．．．（原判
決第三頁第八至十一行）等情；於理由欄援引羅全忠供述：．．
．．．乙○○是自他腰際將槍拿出來，當日他是穿寬黑色Ｔ恤，
槍放在裡面腰際，自腰際拔槍出來給甲○○（原判決第六頁第十
四至十五行）等情，苟屬無訛，則上開槍彈是否原即由上訴人二
人持有，而由乙○○置放在其腰際處？而苟上開槍彈原即由上訴
人二人持有，而由乙○○置放在其腰際處，則乙○○是否為剝奪
徐慶全等人行動自由，始持有上開槍彈，即尚非全無疑義，仍待
調查釐清。而上情與本件事實如何及如何為法律之適用攸關，自
應詳予調查釐清論述說明。原審就上情未詳予調查釐清論述說明
，其查證未盡且理由欠備，遽行判決，尚有未洽。(三)、刑法第三
百零二條第一項之妨害自由罪，其犯罪行為包括「私行拘禁」、
「以其他非法方法剝奪人之行動自由」兩種行為態樣，而所謂以
其他非法方法剝奪人之行動自由，係對於私行拘禁之補充規定，
如犯罪行為已符合私行拘禁之規定，即無論處以其他非法方法剝
奪人之行動自由罪名之餘地；又所謂以其他非法方法剝奪人之行
動自由，係指以私禁外之非法方法，妨害其行動自由而言。若將
被害人拘禁於一定處所，繼續較久之時間，而剝奪其行動自由，
仍屬私行拘禁。原判決事實欄記載：上訴人二人與楊昌偉等人基
於共同之犯意，由楊昌偉依甲○○指示將電動鐵門關起，甲○○
並揚稱大家均不可離開，．．．．．上訴人二人與楊昌偉非法剝
奪徐慶全等人之行動自由約一小時許；於理由欄說明：上訴人二
人等所為在客觀上足以侵害或限制被害人自由意思之決定，而欲
離去特定處所之行動自由可能（原判決第十一頁第九至十行）等
情，苟屬無訛，則上訴人二人所為是否已達於將被害人等拘禁於
一定處所，繼續較久之時間，而符合私行拘禁之要件，即堪研求
。原審就上情未詳予調查釐清論述說明，逕就上訴人二人上開部
分犯行論以非法方法剝奪人之行動自由罪，其查證未盡且理由欠
備，遽行判決，尚有未合。上訴意旨指摘原判決關於上訴人等部
分不當，尚非全無理由。按第三審法院應以第二審判決所確認之
事實為判決基礎，刑事訴訟法第三百九十四條第一項前段定有明
文。原判決上述之違背法令，影響於事實之確定，本院無可據以
為裁判，應將原判決關於上訴人等部分撤銷，發回原審法院更為
審判。另原判決不另為無罪諭知部分，基於審判不可分之原則，
併予發回；槍砲彈藥刀械管制條例於九十四年六月二日修正公布
，其第十一條之罪刑已經刪除移併入第八條，而有新舊法比較適
用之問題，案經發回應注意及之，附此明。
據上論結，應依刑事訴訟法第三百九十七條、第四百零一條，判
決如主文。
中    華    民    國  九十五  年    三    月   十六   日
                      最高法院刑事第一庭
                          審判長法官  董  明  霈
                                法官  林  茂  雄
                                法官  張  祺  祥
                                法官  呂  永  福
                                法官  花  滿  堂
      本件正本證明與原本無異
                                      書  記  官
中    華    民    國  九十五  年    三    月  二十三  日
                                                      J


司法院資訊處製作；財團法人民間司法改革基金會備份。
